最高法院民事判決　　　　　　　　　　　　　　　八十六年度台上字第二五五九號
　　上　訴　人　乙 ○ ○
　　訴訟代理人　戴 森 雄律師
　　被 上訴 人　蘇　　蘭
　　　　　　　　吳 敏 峰
　　　　　　　　吳 旭 峰
　　　　　　　　秦 新 發
　　　　　　　　陳 義 雄
　　　　　　　　秦陳碧秀
　　　　　　　　秦 永 宗
　　　　　　　　丙 ○ ○
　　共　　　同
　　訴訟代理人　洪 貴 律師
　　被 上訴 人　甲 ○ ○
　　　　　　　　曹 元 龍
右當事人間請求退還保證金等事件，上訴人對於中華民國八十五年六月十一日台灣高
等法院第二審判決（八十五年度重上字第九三號），提起上訴，本院判決如左：
    主  文
原判決廢棄，發回台灣高等法院。
    理  由
本件上訴人主張：被上訴人將其所有坐落台北縣三峽鎮○○段三三○、三三一、三三
二、三三三、三三四、三三五、三三六、三三七、三三八、三三九、三五○、三五三
、三五四、三五五、三五六號（重測前為同鎮○○○段公館後小段二六五－一八、－
一九、－二十、－二一、－十一、－二四、－二五、－二六、－二七、－二八、－二
九、－三十、－三二、－三三、－三四、－三五、－三六、－三七、－三八、－三九
、－四○、－四一、－二三、－二二號）土地，分別於民國八十一年一月八日、三月
十四日、三月二十六日與伊訂立相同內容之供地合建契約。依契約第十二條訂定，被
上訴人之土地若有他項權利應於申請建照前塗銷，乃被上訴人丙○○、曹元龍迄未將
其所有之三三一、三三四號（重測前為公館後段公館後小段二六五－二五、－三三、
－二八、－三六號）土地及地上建物向台灣省合作金庫及台灣土地銀行設定之抵押權
登記塗銷，屢經催請均未獲置理，致建造執照無法完成申請，自屬違約。依契約第十
七條約定，被上訴人甲○○、蘇蘭、吳敏峰、吳旭峰、秦新發、陳義雄、秦陳碧秀、
秦永宗、丙○○（下稱甲○○等九人）應加倍返還所收保證金計六百六十二萬元，並
賠償伊支出設計費一百五十五萬元及仲介費一百八十一萬元損失，及被上訴人曹元龍
應加倍償還所收之保證金計八十萬元等情，求為命甲○○等九人連帶給付九百九十八
萬元、曹元龍給付八十萬元之判決（上訴人於第一審受敗訴判決，上訴於原審後，撤
回對第一審共同被告劉王銘、黃建全、陳瑛玉之上訴，該部分之第一審判決已告確定
）。
被上訴人則以：供地合建契約均係個別與上訴人簽訂，自無連帶負責可言。系爭土地
有十四位地主，上訴人僅與其中十二位訂約，另三三七與三三九號土地所有人未與上
訴人訂約，上訴人殊不可能用以興建十二層樓房。且共有人陳瑛玉已因上訴人未依限
履行契約，而解除其供地合建契約，上訴人並撤回對第一審共同被告陳瑛玉、劉王銘
、黃建全之上訴，已無法依約興建十二層樓房。又被上訴人丙○○、曹元龍之土地設
定抵押權，亦非不得申請建造執照，伊等並未違約等語，資為抗辯。
原審維持第一審所為上訴人敗訴部分判決，駁回其上訴，無非以：兩造分別訂定供地
合建契約，由被上訴人提供土地，上訴人出資在其上興建地上十二層樓兩座九十六戶
，地下一層之店舖、集合住宅之事實，為兩造所不爭執，且有供地合建契約、土地登
記簿謄本、建造執照申請書等影本在卷可稽。經核該合建契約性質應屬供地集體開發
，苟缺少其中任一土地，均足影響房屋之興建，無法依約履行。惟查上訴人與供地地
主之一陳瑛玉於八十一年四月十日所訂立之供地合建契約，經陳瑛玉以上訴人違約未
於六個月期限申請建造執照，而於八十二年十月十九日以存證信函解除契約，上訴人
亦自承收受該陳瑛玉之存證信函及迄未申得建造執照之事實。則於扣減陳瑛玉及亦經
其撤回上訴之劉王銘、黃建全所提供之土地部分後，上訴人顯已無法依原定契約興建
十二層之兩座樓房，其無法依合建契約興建之給付不能，係屬因可歸責上訴人之事由
。且依合建契約第十二條約定：「甲方（被上訴人）保證所提供土地來源清白，絕無
任何糾葛，……甲方所提供之土地若有典權、三七五租權、地上權，應由甲方不妨害
乙方（上訴人）作業期限內處理清楚。若有他項權利，應由甲方於申請執照前塗銷。
」則被上訴人所應塗銷他項權利者，兩造明白約定為「土地」部分，並未約定土地上
之建物他項權利於申請執照前亦應一併塗銷。再上訴人建造執照之申請被駁回，與系
爭「土地」部分之抵押權未經塗銷無關，上訴人據以主張被上訴人違約而解除兩造間
之契約，尚屬無據等詞，為其判斷之基礎。
惟按得心證之理由應記明於判決，為民事訴訟法第二百二十二條第二項所明定，故法
院依自由心證判斷事實之真偽時，所斟酌調查證據之結果，其內容如何，與應證事實
之關聯如何，以及取捨之原因如何，如未記明於判決，即屬同法第四百六十九條第六
款所謂判決不備理由。本件上訴人主張：伊係於八十四年五月十八日因被上訴人違約
而以存證信函向被上訴人等解除契約，在此之前並未發生給付不能情事。又縱解為陳
瑛玉之解約合法，其於八十二年十月十九日解約函之末段尚表示「如果乙方（指上訴
人）要繼續與甲方以供地合建方式合作，甲分願與乙方當面商談，再訂契約」，並於
八十三年四月又委其夫婿葉平界致函伊，表明所選定之房屋，顯見陳瑛玉有繼續合建
之意思，亦可證明伊於八十四年五月十八日向被上訴人解約前，對被上訴人之給付仍
屬可能等語，並提出信函影本二件（見原審卷一二七、一二九－一三一頁）為證據方
法。原審對此重要之攻擊方法，未遑審認澄清，證明取捨意見，即為上訴人敗訴判決
，已嫌殊略。且合建之地主所提供之土地，如其上有建物，即應予拆除，始能興建房
屋。該建物如負有他項權利登記者，則應予塗銷，始得拆除。故合建契約倘約定「土
地之他項權利應予塗銷」，依當事人訂立合建契約之本旨，應解為包含土地建物之他
項權利在內。本件兩造所簽訂供地合建契約書第十二條約定，所提供土地若有他項權
利，應由甲方於申請執照前塗銷等語，原審所謂依約應塗銷他項權利登記者，僅於「
土地」，而不及於地上建物云云之見解，是否允洽適當，亦有推求之餘地。上訴論旨
，執以指摘原判決不當，求予廢棄，非無理由。
據上論結，本件上訴為有理由。依民事訴訟法第四百七十七條第一項、第四百七十八
條第一項，判決如主文。
中      華      民      國    八十六    年     八       月      十五    日
                              最高法院民事第六庭
                                  審判長法官  吳  啟  賓
                                        法官  洪  根  樹
                                        法官  謝  正  勝
                                        法官  劉  福  來
                                        法官  黃  熙  嫣
      右正本證明與原本無異
                                              書  記  官
中      華      民      國    八十六    年     八       月    二十八    日
